【裁判字號】    97,上更(三),130
【裁判日期】    980908
【裁判案由】    確認合夥關係存在等
【裁判全文】
臺灣高等法院民事判決               97年度上更(三)字第130號
上  訴  人  林昇平
訴訟代理人  田振慶律師
            吳彥鋒律師
被  上訴人  廖黃寶月
            廖汶
共      同
訴訟代理人  楊致一律師
被  上訴人  廖德榮
                      原住台北巿南京東路一段19之2號
                      （現應受送達處所不明）
            廖麗芳    原住台北巿南京東路一段19之2號
                      （現應受送達處所不明）
            黃明威    原住同上
                      （遷出國外，現應為送達處所不明）
            廖道明    原住同上
                      （現應為送達處所不明）
            廖麗芸    原住台北巿民生東路3段113巷6弄17號2
                      （遷出國外，現應為送達處所不明）
            盧福隆
            廖麗珍    原住新竹市○○里○村○路10號之2
                      （遷出國外，現應為送達處所不明。原
            廖正忠    原住台北市○○路○段18巷21號
                      （現應為送達處所不明）
上列當事人間請求確認合夥關係存在等事件，上訴人對於中華民
國89年10月27日臺灣新竹地方法院87年度訴字第301號第一審判
決提起上訴，並為訴之追加，經最高法院第三次發回更審，本院
於98年8月18日言詞辯論終結，判決如下：
    主      文
上訴及追加之訴均駁回。
第二審、追加之訴（除確定部分外）及發回前第三審訴訟費用均
由上訴人負擔。
    事實及理由
一、本件被上訴人黃明威、廖道明、廖麗芸、廖德榮、廖麗芳、
    廖麗珍、廖正忠（下稱黃明威等7人）及盧福隆經合法通知
    ，未於言詞辯論期日到場，核無民事訴訟法第386條所列各
    款情形，爰依上訴人之聲請，由其一造辯論而為判決。
二、上訴人主張：伊於民國76年10月15日與被上訴人廖汶（並
    代表被上訴人廖德榮、廖正忠、廖道明，下稱廖道明等3人
    ）、黃明威（並代表被上訴人廖麗芸、廖麗珍、廖麗芳，下
    稱廖麗芳等3人）及盧福隆訂立協議書（下稱系爭第一協議
    書），互約出資購買坐落新竹縣關西鎮八股、十股、玉山、
    錦山一帶之土地，用以開發經營農牧育樂等共同事業，約定
    由廖汶一方調度資金代表合夥購買土地，第一階段由全體
    合夥人委託廖汶及其所代表之廖道明等3人為合夥代表人
    ，向當地地主購買土地，並先登記為合夥人共有，第二階段
    再視合夥需要以買賣為原因，移轉予合夥成立之農牧育樂公
    司所有。詎廖汶竟違背合夥委託之任務，擅將其為合夥購
    得如附表1至附表4所示之土地（下稱系爭土地），分別登記
    於其個人及知情之配偶即被上訴人廖黃寶月名下。嗣因土地
    漲價，廖汶竟意圖自己不法之利益而據為己有，主張系爭
    土地非合夥之財產，致伊及其他合夥人就其為合夥購買之土
    地在合夥之法律上地位有不安之危險。爰本於系爭第一協議
    書、合夥、委任及侵權行為之法律規定，追加求為判決：(一)
    確認伊與廖汶、黃明威等7人、盧福隆（以下合稱廖汶
    等9人）有互約出資以經營農牧育樂等共同事業之合夥關係
    存在，(二)確認伊與廖汶等9人就以廖汶名義登記之如附
    表1、3所示土地與以廖黃寶月名義登記如附表2、4所示土地
    ，有公同共有權存在，(三)廖汶應將附表1、3所示土地所有
    權移轉登記為伊及廖汶等9人公同共有，(四)廖黃寶月應將
    附表2、4所示土地所有權移轉登記為伊及廖汶等9人公同
    共有等語（上訴人於更審前本院所為追加備位之訴，業經判
    決敗訴確定；另上訴人於原審及更審前本院所為備位之訴，
    亦於93年12月1日在本院第一次更審時撤回；又上訴人於98
    年8月18日刪除前揭(四)項聲明後段「（廖黃寶月）或先移轉
    登記與廖汶，再由廖汶移轉登記為上訴人及廖汶等9
    人公同共有」等字。見最高法院93年度台上字第1798號判決
    、本院更(一)字卷第1宗第66頁、更(三)字卷第2宗第68頁。上開
    未繫屬本院部分，不予另贅）。
三、廖汶及廖黃寶月（下稱廖汶等2人）辯以：系爭第一協
    議書因各當事人之出資尚未約定，致契約尚未成立；縱認該
    協議書業已成立，其契約當事人僅上訴人、廖汶、黃明威
    、盧福隆4人；而黃明威等7人及盧福隆並未否認渠等與上訴
    人間之法律關係，上訴人自無對渠等提起確認之訴之法律上
    利益。況因其係以移轉私有農地於無自耕能力之人，並將私
    有農地移轉為共有，係以不能給付為標的，致契約無效；且
    上訴人迄未依約履行出資義務，雙方嗣於77年6月3日另訂協
    議書（下稱系爭第二協議書）將系爭第一協議書作廢，則上
    訴人基此之合夥人地位已被開除。另系爭土地與系爭第一協
    議書所定購買之土地、面積完全不同，分別屬廖汶等2人
    所有，與合夥無關，廖汶亦否認受合夥委任購買系爭土地
    。又廖黃寶月並非系爭第一協議書之當事人，上訴人亦未證
    明本件有民法第539條之情形，其據以對廖黃寶月為本件之
    請求，自無理由。況上訴人追加附表3、4之債權請求權已罹
    15年時效而消滅，爰以時效完成為抗辯。再者，上訴人非合
    夥代表人，未與所主張廖汶以外之合夥人全體或得其全體
    之同意，而逕行起訴請求廖汶等2人返還合夥財產，其原
    告當事人之適格要件顯有欠缺等語。盧福隆則以：系爭第一
    協議書之當事人為上訴人及廖汶等9人，伊及上訴人之合
    夥利益各佔4分之1。系爭第二協議書之當事人為上訴人及廖
    汶、黃明威、盧福隆及廖德榮等5人，當時伊係以張州、
    余金樹之名義就關西育樂股份有限公司（下稱關西公司）之
    部分出資。又廖汶代償伊及上訴人銀行借款各2,000萬元
    本息之原因，係因當時廖汶允諾借款予伊及上訴人各2,00
    0萬元之故，故廖汶與伊及上訴人間除系爭合夥關係外，
    另有消費借貸之法律關係存在等語為辯。
四、上訴人於原審係聲明（關於備位聲明，不另贅述）：
    (一)確認上訴人與廖汶等9人就以廖汶名義登記如附表1及
      以廖黃寶月名義登記如附表2所示之土地有互約出資以經
      營農牧育樂等共同事業之合夥關係存在。
    (二)廖汶應將附表1所示之土地所有權移轉登記為上訴人及
      廖汶等9人公同共有。
    (三)廖黃寶月應將附表2所示之土地所有權移轉登記與上訴人
      及廖汶等9人公同共有，或先移轉登記與廖汶再由廖
      汶移轉登記為原告及廖汶等9人公同共有。
    原審為上訴人敗訴之判決，上訴人提起上訴，經最高法院第
    3次發回更審，其上訴及追加聲明為：
    (一)原判決廢棄。
    (二)確認上訴人與廖汶等9人有互約出資以經營農牧育樂等
      共同事業之合夥關係存在。
    (三)確認上訴人與廖汶等9人就以廖汶名義登記之如附表1
      、3，及以廖黃寶月名義登記如附表2、4所示之土地有公
      同共有權存在（上訴人先後於94年10月21日、95年9月21
      日在本院第一次更審時，追加請求之標的物附表3、4，並
      將附表2編號7之面積追加為9,777平方公尺。見本院更(一)
      字卷第3宗第55頁、第4宗第54、71頁反面、75頁）。
    (四)廖汶應將附表1、3所示之土地所有權移轉登記為上訴人
      及廖汶等9人公同共有。
    (五)廖黃寶月應將附表2、4所示之土地所有權移轉登記為上訴
      人及廖汶等9人公同共有。
    廖汶等2人則均答辯聲明：上訴及追加之訴均駁回。
    廖德榮等8人則未為答辯聲明（因上訴人於原審陳報「廖麗
    珍」資料錯誤，本件廖麗珍應為身分證統一編號：Ｚ0000000
    00號號、原住新竹市○○里○村○路10號之2者，而非身分
    證統一編號：Ｚ000000000號、住台北市○○區○○路62號8
    樓之1者；而後者已於88年5月5日在原審陳稱與兩造不識，
    惟因判決仍列其為被告，其乃於97年11月27日具狀向本院再
    次陳稱其與兩造其餘人員無任何關係或利害糾葛等語，並非
    屬於本件廖麗珍所為陳述，附此敘明。見原審卷第1宗第385
    、397、405頁、第2宗第405頁，本院更(三)字卷第1宗第63、
    118頁）。
五、不爭執事項：
    (一)廖黃寶月係廖汶配偶。廖德榮、廖正忠、廖道明、廖麗
      芸、廖麗珍、廖麗芳係廖汶、廖黃寶月之子女，黃明威
      係廖麗芸配偶（見原審卷第2宗第184至190頁，本院更(三)
      字卷第1宗第56至61、63至65頁；戶籍謄本）。又廖麗珍
      於76年1月3日出境，廖麗芳於76年11月8日出境、廖麗芸
      於79年10月7日出境，廖正忠於97年7月19日出境，黃明威
      於90年10月17日出境，廖德榮於95年9月30日出境，廖汶
      於97年6月7日出境，廖黃寶月於96年6月15日出境，盧
      福隆於97年7月2日出境（見本院更(二)字卷第1宗第58至65
      頁，更(三)字卷第1宗第66至75頁；入出國日期證明書）。
    (二)廖汶（代表廖道明等3人）、黃明威（代表廖麗芳等3人
      ）、盧福隆與上訴人4人於76年10月15日簽立系爭第一協
      議書，約定共同策劃開發新竹縣關西鎮八股、十股、玉山
      錦山一帶之土地，約計200公頃，系爭第一協議書之內容
      為上訴人所擬（見原審卷第1宗第42、43頁，本院更(三)字
      卷第1宗第206頁正面；系爭第一協議書、98年4月2日二審
      筆錄）。
    (三)廖黃寶月於76年10月20自其彰化銀行帳戶提出4,500萬元
      ，將之均分二部分，每部分各2,250萬元改為定期存款，
      分別供作上訴人及盧福隆名義向彰化銀行借款2,000萬元
      之擔保，彰化銀行中和分行於76年10月20日將前揭二筆各
      2,000萬元借款，分別撥入上訴人及盧福隆名義之彰化銀
      行中和分行活期儲蓄存款帳戶，上訴人及盧福隆名義之前
      開活期儲蓄存款帳戶，於同日分別電匯2,000萬元入上訴
      人、盧福隆之第一商業銀行城東分行帳戶，同日上訴人、
      盧福隆將匯入之第一銀行城東分行帳戶內之2,000萬元，
      再分別轉至廖汶之第一銀行關西分行帳戶。上訴人、盧
      福隆名義上開2筆借款，實際係由廖汶清償，由廖汶
      持有清償證明，上訴人、盧福隆迄未返還廖汶各2,000
      萬元本息（見原審卷第3宗第51至71頁，第1宗第404頁，
      本院更(一)字卷第1宗第201頁，更(二)字卷第1宗第142頁反面
      ，更(三)字卷第1宗第206頁反面；廖黃寶月活期儲蓄存款存
      摺、借據、放款帳戶一覽表、林昇平、盧福隆活期儲蓄存
      款存摺、彰化銀行間入戶電話匯款水單、放款帳戶資料表
      、放款利息收據、電匯通知單、第一商業銀行關西分行檢
      附之存款明細分類帳、96年11月7日二審筆錄、98年4月24
      日二審筆錄）。
    (四)關西公司於76年12月23日設立登記，其股東為黃明威（20
      萬股）、廖汶（15萬股）、廖德榮（15萬股）、張州（
      5萬股）、余金樹（20萬股）、林昇平（15萬股）、李佳
      華（10萬股），計100萬股，股款合計1,000萬元，董事長
      為黃明威；嗣於77年7月26日增資25萬股（即廖麗雲5萬股
      、廖黃寶月10萬股、廖正忠10萬股），合計125萬股，股
      款1,250萬元。上訴人及其配偶李佳華就關西公司有實際
      出資合計250萬元（見原審卷第1宗第50至52頁，本院更(二)
      字卷第1宗第159至164頁，更(二)字卷第2宗第14至36、39至
      42頁；關西公司執照、變更登記事項卡、股東名簿、公司
      資本額查帳報告書、關西公司存款存摺、97年2月27日二
      審筆錄）。
    (五)上訴人、廖汶、黃明威、盧福隆（下稱廖汶等4人）
      與廖德榮於77年6月3日訂立系爭第二協議書，約定為共同
      策劃開發新竹縣關西鎮湳湖、八股、十股、石門、玉山、
      錦山一帶之土地，系爭第二協議書為廖汶所擬（見原審
      卷第3宗第15頁，本院更(三)字卷第1宗第206頁正面、221頁
      正面；系爭第二協議書、98年4月24日、98年5月22日二審
      筆錄）。
    (六)系爭附表1、3土地係登記為廖汶所有；附表2、4所示土
      地係登記為廖黃寶月所有，系爭土地大部分於系爭第一次
      協議與第二次協議之間購買（各地號土地地目、移轉登記
      時間等詳如附表1至4所示，見外放證物土地登記謄本）。
      購買系爭土地之資金由廖汶之第一銀行關西分行帳戶支
      出（見本院更(一)字卷第1宗第201至202頁，第2卷第52至
      132、139頁；第一商業銀行關西分行檢附之廖汶帳戶存
      款明細分類帳、受款人說明、廖汶簽發之支票提示情形
      、94年5月10日二審筆錄）。
    (七)關西公司依廖汶等2人出具之同意書，以附表1、2、3、
      4內之部分土地，詳如附表1至4關西球場用地欄所示（新
      竹縣關西鎮○○里○○段十股小段、石門段，土地面積
      35.7752公頃）申請設立關西名門高爾夫球場，於78年7月
      1日獲得設立許可證（見本院更(二)字卷第1宗第142頁反面
      、164頁、180頁及外放證物14；設立許可證、關西名門高
      爾夫鄉村俱樂部地籍圖及土地登記簿）。
    (八)關西公司嗣於78年11月10日變更名稱為名門育樂股份有限
      公司，現仍存續（下稱名門育樂公司，見原審卷第1宗第
      50至52頁，本院更(二)字卷第1宗第159-164頁，第2宗第14
      至36頁；變更登記事項卡、97年1月16日二審筆錄）。
    (九)廖汶等4人於81年10月17日共同出具名門公司股東同意
      書，其內容略謂：全體股東一致同意委託仲介楊啟鴻以總
      價15億元出售名門公司關西名門高爾夫球場，出售價金除
      支付佣金、土地價款、土地增值稅及公司應負擔各項費用
      後，餘額再按公司股東股權比例分配，惟土地款應優先支
      付。並以一個月為限，至81年11月15日止，如無成交即終
      止此項交易，本同意書各項條件全部失效（見原審卷第1
      宗第406、442頁，第2宗第230頁；同意書、89年10月11日
      原審筆錄）。嗣因土地未出售，故未依該同意書分配（見
      本院更(二)字卷第3宗第229頁正面）。
    (十)廖汶等2人於88年6月9日在原審以答辯(二)狀之送達，並
      檢附88年2月14日廖汶、黃明威等7人共同具名之開除合
      夥人同意書，通知上訴人其已經全體合夥人（除上訴人、
      盧福隆外）於88年2月14日所開除（見原審卷第3宗第34、
      50頁；答辯(二)狀、開除合夥人同意書）。
六、按當事人適格，乃指當事人就具體特定訴訟標的有無實施訴
    訟之權能而言，此項權能之有無，應依當事人與特定訴訟標
    的之關係定之。倘原告主張其為訴訟標的法律關係之權利主
    體，或主張他造為訴訟標的法律關係之義務主體，其當事人
    即為適格，至其是否確為權利人或他造是否確為義務人，乃
    為訴訟標的法律關係在實體上有無理由問題，非為當事人適
    格之欠缺。是以當事人是否適格，應依原告起訴時所主張之
    事實定之，而非依審判之結果定之。復按合夥財產，為合夥
    人全體公同共有，其為金錢出資，勞務出資，抑以他物出資
    ，均無不同（包括動產或不動產）；而於合夥關係存續中，
    執行合夥事業之合夥人為他合夥之代表，其為合夥取得之物
    及權利，亦屬合夥人全體公同共有。最高法院64年台上字第
    1923號判例參照。又公同共有物權利之處分及其他權利之行
    使，除其公同共有關係所由規定之法律或契約另有規定外，
    固應得公同共有人全體之同意，惟公同共有人僅存二人，一
    人所在不明，事實上無從得其同意，或因公同共有物被一部
    分公同共有人為移轉失權之處分，事實上無從取得其同意，
    如已得處分行為人（包括處分時或處分後同意處分之人）以
    外之公同共有人全體之同意時，自均得單獨或共同起訴，要
    不能謂其當事人適格有所欠缺。最高法院82年度台上字第
    2353號、86年度台上字第16號、93年度台上字第382號、95
    年度台上字第1834號、97年度台上字第103號裁判要旨、37
    年上字第6939號判例、司法院院字第1425號解釋參照。查上
    訴人主張其與廖汶等9人訂立系爭第一協議書，其間有合
    夥關係，系爭土地屬合夥財產，其中如附表1、3所示土地登
    記在廖汶名下，如附表2、4所示土地登記在廖黃寶月名下
    ，爰本於系爭第一協議書之法律關係，請求判決：(一)確認其
    與廖汶等9人有互約出資以經營農牧育樂等共同事業之合
    夥關係存在，(二)確認其與廖汶等9人就以廖汶名義登記
    之如附表1、3所示土地，及以廖黃寶月名義登記如附表2、4
    所示之土地有公同共有權存在，(三)廖汶應將附表1、3所示
    之土地所有權移轉登記為其與廖汶等9人公同共有；(四)廖
    黃寶月應將附表2、4所示之土地所有權移轉登記為上訴人及
    被上訴人廖汶等9人公同共有等語。雖僅為廖汶等2人所
    否認，惟觀之廖汶等2人在原審所提88年2月14日開除合夥
    人同意書（下稱開除合夥同意書）內容（見原審卷第3宗第
    34、50頁），可知廖汶及黃明威等7人順應上訴人之主張
    ，以系爭第一、二協議書合夥人自居，共同開除合夥人上訴
    人及盧福隆（至廖道明等3人、廖麗芳等3人是否為系爭第一
    、二協議書之當事人，及是否真具有合夥人身分，另詳後述
    ，下同），足見黃明威等7人亦早已否認上訴人本於系爭第
    一、二協議書所取得之合夥人身分，更遑論同意上訴人本於
    系爭第一協議書之法律關係為本件之請求。是關於上開(一)、
    (二)項聲明部分，上訴人在事實上，顯無從取得未到場之黃明
    威等7人之同意。又依上訴人所提盧福隆前於90年2月26日出
    具陳明書，略以：上訴人提起本件訴訟，確有法律關係不明
    確，須由法院審判以解決糾紛及排除侵害等必要，其保持中
    立等語（見本院重上字卷第1宗第71頁），顯係同意上訴人
    提起本件訴訟（按：確認之訴，應屬是否合於民事訴訟法第
    247條第1條所定「確認利益」之判斷，並無民事訴訟法第
    384條關於認諾規定之適用），因盧福隆不願同為原告，上
    訴人乃將之列為對造當事人，尚無不合。依前揭說明，關於
    上開(一)、(二)項聲明部分，上訴人自得單獨以廖汶等9人及
    廖黃寶月為對造當事人，以確認合夥關係存在及合夥財產之
    公同共有權存在。另上開(三)、(四)項聲明部分，依98年7月23
    日施行之民法第828條第2項規定，公同共有準用同法第821
    條之規定，則上訴人基此單獨為公同共有人全體之利益請求
    廖汶、廖黃寶月為是項移轉登記，洵無不合（至上訴人之
    四項請求有無理由，乃屬另事）。是依上訴人所述事實觀之
    ，其當事人適格並無欠缺。至上訴人是否確為權利人或被上
    訴人是否確為義務人，乃為訴訟標的法律關係在實體上有無
    理由之問題，須依審判結果定之。廖汶等2人所辯上訴人
    提起本件訴訟有當事人不適格之情形云云，要無可採。
七、次按確認法律關係之訴，非上訴人有即受確認判決之法律上
    利益者，不得提起之，民事訴訟法第247條第1項前段定有明
    文。所謂「即受確認判決之法律上利益」係指法律關係之存
    否不明確，致上訴人在私法上之地位有受侵害之危險，得以
    對於被上訴人之確認判決除去之者而言（最高法院27年上字
    第316號、52年臺上字第1922號判例可資參照）。查上訴人
    主張其與廖汶等9人訂立系爭第一協議書，其間有合夥關
    係，系爭土地屬合夥財產，爰本於系爭第一協議書之法律關
    係，請求判決：(一)確認其與廖汶等9人有互約出資以經營
    農牧育樂等共同事業之合夥關係存在，(二)確認其與廖汶等
    9人就以廖汶名義登記之如附表1、3所示土地，及以廖黃
    寶月名義登記如附表2、4所示之土地有公同共有權存在等語
    。雖僅為廖汶等2人所否認，惟依前揭開除合夥人同意書
    內容觀之，廖汶、黃明威等7人為順應上訴人之主張，以
    系爭第一、二協議書合夥人自居，並於88年2月14日開除合
    夥人之上訴人及盧福隆（見原審卷第3宗第34、50頁），顯
    見黃明威等7人亦已否認上訴人之合夥人身分，致上訴人在
    私法上之地位有受侵害之危險，依前開說明，上訴人自得對
    否認其合夥人身分之廖汶、黃明威等7人，及對否認系爭
    土地為合夥財產之廖汶等2人提起上開確認之訴。惟盧福
    隆既承認系爭第一協議書之當事人為上訴人與廖汶等9人
    ，系爭土地均屬於合夥財產，倘土地開發獲利者，其與上訴
    人、廖汶、黃明威各分得4分之1，廖汶、黃明威再各自
    分予所代表之人等語（見本院更(三)字卷第1宗第190至194頁
    ），參以盧福隆始終未以被告或被上訴人身分陳述意見，更
    未為答辯聲明駁回上訴人之起訴、上訴及追加之訴等情（見
    本院更(三)字卷第1宗第190至194頁），足徵盧福隆並未否認
    上訴人之主張，甚且立場與上訴人相同。至盧福隆曾於90年
    2月26日出具陳明書，略以：上訴人提起本件訴訟，確有法
    律關係不明確，須由法院審判以解決糾紛及排除侵害等必要
    ，其保持中立等語（見本院重上字卷第1宗第71頁），益證
    其對上訴人所主張之法律關係及所述事實，自始不否認。則
    上訴人與盧福隆間，就上訴人在私法上之合夥人地位及系爭
    土地是否為合夥財產，因盧福隆已為承認而不致發生有不明
    確之情形，上訴人自無因盧福隆之何項行為而有受侵害之危
    險，即無受確認判決之法律上利益可言，揆諸前開說明，上
    訴人自不得對盧福隆提起上開確認之訴 (最高法院32 年上
    字第2593號判例參照)。準此，上訴人以廖汶、黃明威等7
    人為對造當事人，提起上開(一)項聲明之確認之訴，及併以廖
    黃寶月為對造當事人，提起上開(二)項聲明之確認訴訟，均有
    即受確認判決之法律上利益，合於民事訴訟法第247條第1項
    之規定，自應准許。但其以盧福隆為對造當事人，提起上開
    (一)、(二)項聲明之確認訴訟，則無即受確認判決之法律上利益
    ，於法未合，不應准許。
八、上訴人主張系爭第一協議書之當事人為其與廖汶等9人等
    語，廖汶等2人則辯以僅為廖汶等4人等語。可見兩造均
    同意系爭第一協議書之當事人有廖汶等4人，至於是否包
    括廖道明等3人、廖麗芳等3人，即為兩造爭執所在。經查：
    (一)系爭第一協議書首揭立協議書人即載明：「廖汶（以下
      簡稱甲方，代表廖德榮、廖正忠、廖道明，即廖道明等3
      人）」、「黃明威（以下簡稱乙方，代表廖麗芸、廖麗珍
      、廖麗芳，即廖麗芳等3人等3人）」、盧福隆（以下簡稱
      丙方）、林昇平（以下簡稱丁方）」等字，兩造既同意該
      協議書之當事人有廖汶等4人，顯見前揭記載中「代表
      」一詞，有別於「代理」，蓋倘將「代表」解為「代理」
      ，廖汶、黃明威各僅為廖道明等3人、廖麗芳等3人之代
      理人，即非該協議書之當事人，要與兩造是認之事實不合
      。另法人固可設有代表人，惟於自然人間，除合於民法第
      679條所定執行事業之合夥人對外為他合夥人之代表以外
      ，難有代表可言。惟查廖汶自始即否認其及黃明威等7
      人與上訴人、盧福隆間有合夥關係存在，嗣為順應上訴人
      之主張，乃於88年2月14日與黃明威等7人以系爭第一、二
      協議書合夥人自居，共同具名開除合夥人之上訴人及盧福
      隆，並製有「開除合夥人同意書」為憑（見原審卷第3宗
      第34、50頁），除此外，別無其他事證可佐其間有合夥關
      係存在，尚難徒憑前揭「開除合夥人同意書」，即遽謂廖
      汶、黃明威與各自代表之廖道明等3人、廖麗芳等3人另
      成立合夥團體，其二人各為該合夥之代表。再參以該協議
      書末頁之立協議書人僅由廖汶等4人簽名，未見廖道明
      等3人、廖麗芳等3人之簽名，或廖汶、黃明威代簽其名
      ，復無廖道明等3人、廖麗芳等3人全權委託廖汶、黃明
      威簽立契約之授權文件，該協議書各約款亦未記載廖道明
      等3人、廖麗芳等3人應負擔之義務及享受之權利，且廖道
      明等3人、廖麗芳等3人均為廖汶之子女，黃明威係廖麗
      芸之配偶，戶籍幾近相同等情，應認上開「廖汶（……
      代表廖德榮、廖正忠、廖道明）」、「黃明威（……代表
      廖麗芸、廖麗珍、廖麗芳）」之記載，僅係表明其間內部
      關係，對於其他立約人並無任何意義，形同俱文。
    (二)依系爭第一協議書第2條約定開發計分三個階段，第一階
      由廖汶等4人共同委託廖汶代表向新竹縣關西鎮八股
      等地地主購地，並登記廖汶等4人持分共有，第二階段
      則由廖汶等4人將持分共有土地視實際需要出售予廖汶
      等4人共同成立之農牧育樂公司，並委由廖汶等4人成
      立之財團法人體育基金會經營；第3條約定廖汶等4人成
      立之農牧育樂公司，「董事長由甲方或甲方推派人員擔任
      。」；第5條亦約定：「財團法人體育基金會董事至少九
      人，其人選由甲方、乙方、丙方、丁方共同遴選之，董事
      長由甲方或甲方推派人員擔任。」。可知農牧育樂公司、
      財團法人體育基金會之董事長，係由「甲方」或「甲方推
      派人員擔任」，因公司法第208條第1項已明定，董事長係
      由董事互選一人為之，倘甲方除廖汶外，尚包含廖道明
      等3人，將形成董事長有4人之情形，與法不合，而「甲方
      推派人員」非指自甲方中之人員推派，故不以甲方有多人
      為要；另財團法人體育基金會之董事，係由甲、乙、丙、
      丁方共同遴選，並非自該四方中遴選，亦不以每一方有多
      人始可湊成董事人數。顯見該協議書所稱甲方僅為一人，
      同理，乙方亦僅為黃明威一人，並未包括廖道明等3人、
      廖麗芳等3人。
    (三)上訴人於82年10月15日以台北郵局存證信函第11524號函
      致廖汶、黃明威、盧福隆時，略稱：「……二民國七十
      七年六月三日之協議書係由民國七十六年十月十五日由廖
      汶、黃明威、盧福隆、林昇平所訂協議書修改而來，…
      …三民國七十六年十月十五日之協議書，約定『甲方（廖
      汶）、乙方（黃明威）』、丙方（盧福隆）、丁方（林
      昇平）共同委託『甲方（廖汶）』為代表人，向當地地
      主購買土地，並登記『甲方（廖汶）、乙方（黃明威）
      』、丙方（盧福隆）、丁方（林昇平）個人為持分共有人
      ，……依民國七十六年十月十五日協議書之約定，土地應
      為『廖汶、黃明威、盧福隆、林昇平四人』持分共有，
      ……，六縱然經過『全體協議書當事人』同意，不願繼續
      經營，其土地並非廖黃寶月所有，其所有權應歸屬『廖汶
      、黃明威、盧福隆、林昇平』所有。……」等語（見原
      審卷第1宗第44至46頁），直接將甲方列為廖汶，乙方
      列為黃明威，並稱該協議書當事人為廖汶等4人，根本
      未提及廖道明等3人、廖麗芳等3人，更遑論其出資及分配
      利潤，或登記為土地分別共有人及其他權利義務，該存證
      信函亦未寄發廖道明等3人、廖麗芳等3人，顯未認廖道明
      等3人、廖麗芳等3人為系爭第一協議書之當事人。再參以
      上訴人所述合夥出資總額開始時四個人8,000萬元，一人
      出資2,000萬元，至於內部關係由其等自定，合夥利益分
      配亦係按4分之1分配等語（見本院更(一)字卷第1宗第176頁
      ），及盧福隆所述系爭第一協議書之合夥人有四人，約定
      倘開發土地獲利者，其與上訴人各分4分之1，其他部分由
      廖汶、黃明威各自分給他們代表之人等情（見本院更(三)
      字卷第1宗第191、192頁）。益證系爭第一協議書之當事
      人僅有廖汶等4人，並未包括廖道明等3人、廖麗芳等3
      人。
    (四)準此，系爭第一協議書之當事人僅為廖汶、黃明威、盧
      福隆、上訴人等4人，該協議書上「代表」之記載僅為廖
      汶與廖道明等3人、黃明威與廖麗芳等3人間之內部關係
      ，是項記載對於上訴人及盧福隆並無任何意義，更不影響
      其等權義。上訴人所稱廖道明等3人、廖麗芳等3人亦為系
      爭第一協議書之當事人云云，自非可採，廖汶等2人所
      辯該協議書之當事人僅有廖汶等4人等語，為可採信。
九、上訴人主張依系爭第一協議書約定，其與廖汶等9人有互
    約出資以經營農牧育樂等共同事業之合夥關係存在等語，為
    廖汶等2人所否認，並辯以系爭第一協議書因當事人出資
    未約定，致未成立，縱已成立，仍違反民法第668條、修正
    前土地法第30條規定而無效，況亦經系爭第二協議書所作廢
    等語。經查：
    (一)系爭第一協議書之當事人為廖汶等4人，廖道明等3人、
      廖麗芳等3人並非該協議書之當事人，已如上述，則上訴
      人本於該協議書，主張其與廖道明等3人、廖麗芳等3人有
      互約出資以經營農牧育樂等共同事業之合夥關係存在云云
      ，即乏所據。
    (二)關於系爭第一協議書之契約性質及成立生效部分：
    1.按88年4月21日修正、89年5月5日施行之民法債編第18節
      「合夥」之第667條規定：「稱合夥者，謂二人以上互約
      出資以經營共同事業之契約。其出資，得為金錢或他物，
      或以勞務代之。」，第671條：「合夥之事務，除契約另
      有訂定外，由合夥人全體共同執行之。合夥之事務，如約
      定由合夥人中數人執行者，由該數人共同執行之。合夥之
      通常事務，得由有執行權之各合夥人單獨執行之。……」
      ，第679條：「合夥人被委任執行合夥事務者，於依委任
      本旨，執行合夥事務之範圍內，對於第三人，為他合夥人
      之代表。」。
    2.依系爭第一協議書首揭記載，甲、乙、丙、丁方共同策劃
      開發新竹縣關西鎮八股、十股、玉山、錦山一帶之土地，
      約計200公頃而訂立該協議書。該協議書第2條約定：「開
      發計分三階段：第一階段：甲方、乙方、丙方、丁方共同
      委託甲方為代表人，向當地地主購買土地，並登記甲方、
      乙方、丙方、丁方個人為持分共有人。第二階段：甲方、
      乙方、丙方、丁方個人持分共有之土地視實際需要出售給
      甲方、乙方、丙方、丁方共同成立之農牧育樂公司（即嗣
      後成立之關西育樂股份有限公司），以開發三十六洞高爾
      夫球場、興建遊樂場、興建觀光大飯店、興建別墅住宅，
      並委由甲方、乙方、丙方、丁方成立之財團法人體育基金
      會經營。第三階段：甲方、乙方、丙方、丁方所成立之農
      牧育樂公司於時機成熟時，將其股票上市。」，第3條約
      定甲、乙、丙、丁方所成立之農牧育樂公司股權分配比例
      。第4條約定：「策劃開發工作之擔當分配如下：「(一)甲
      方負責取得土地之資金調度任務（調度方法另議）。(二)乙
      、丙方負責經營管理任務。(三)丁方負責開發、經營策略之
      策劃及公司擴大經營所需資金來源之開發任務。」，第6
      條約定第1期資金收回額度及其分配方式。第7條約定第2
      期以後資金收回，按甲、乙、丙、丁四方各25%比例分配
      之，其收回期限及額度，由甲、乙、丙、丁方共同議定之
      （見原審卷第1宗第42、43頁）。可知廖汶等4人，以開
      發新竹縣關西鎮八股一帶土地約200公頃為其等經營共同
      事業，先共同委託廖汶調度資金代表全體向當地地主購
      地，並視實際需要出售予農牧育樂公司，以開發高爾夫球
      場，復委由財團法人體育基金會經營，俟農牧育樂公司於
      時機成熟時，再將其股票上市，此即合夥事業。又廖汶
      等四方亦就合夥事務之執行，約定分派執行，其中廖汶
      一方負責取得土地之資金調度任務，黃明威一方、盧福隆
      負責經營管理任務，上訴人則負責開發、經營策略之策劃
      及公司擴大經營所需資金來源之開發任務，除廖汶等四
      方出資未為約定外，尚與上開合夥規定並無不合。
    3.雖系爭第一協議書就廖汶等4人之出資未為約定，惟上
      訴人所稱合夥出資總額開始時四個人8,000萬元，一人出
      資2,000萬元，至於內部關係由其等自定，合夥利益分配
      亦係按4分之1分配等節（見本院更(一)字卷第1宗第176頁）
      ，業經盧福隆以證人身分於94年8月2日在本院更審前結稱
      ：因報載第一球場賣球證賣得很好，其為黃明威好友，廖
      汶乃向其表示不如找一個懂得開發高爾夫球場的人合夥
      ，自行開發，故找其合夥開發，其再找上訴人，因上訴人
      懂得開發高爾夫球場之申請程序，其負責找地，當時其沒
      有錢，廖汶表示沒有關係，因當時球證賣得非常好，他
      認為很快可以回收，遂先借錢予其與上訴人出資，等到回
      收後廖汶先取回本金，是其與上訴人各出資之2,000萬
      元係向廖汶借的，6,000萬元是其等一起在南京東路第
      一銀行分行，由廖汶匯入其等共同以廖汶名義所開立
      之合夥帳戶內，其不知黃明威之資金來源，利潤再按每人
      4分之1分配；合夥契約係76年簽訂，以協議書名義簽立，
      4人各執一份，期間合夥契約有修訂；當時找土地時都是
      其開車載廖汶一起去，約買了80公頃，黃明威始從美國
      回來參與買地事宜，嗣由黃明威開車載其等去買地，剛開
      始農民很樂意賣地，但代書年紀很大，動作又慢，有時即
      由其代開支票，開支票都是委託林昇平會計師人員或黃明
      威或朋友代開的，買地大部分是以廖黃寶月名義買的，亦
      有部分用廖汶名義買的，因他們二人有自耕農身分等語
      （見本院更(一)字卷第3宗第32至34頁），嗣於98年3月12日
      復具狀陳稱系爭第一協議書之合夥人有四人，均應出資，
      但其與上訴人資金不足，乃各向彰化銀銀貸款2,000萬元
      投資，約半年廖汶即代為清償，約定倘開發土地獲利者
      ，其與上訴人各分4分之1，其他部分由廖汶、黃明威各
      自分給他們代表之人等語（見本院更(三)字卷第1宗第191、
      192頁）。並經證人即上訴人之配偶李佳華於94年8月2日
      在本院更審前證稱：廖汶等4人合夥開高爾夫球場買地
      ，因會計師事務所人員忙不過來，我本身是會計師亦在事
      務所上班，故才過去幫忙辦理開票，開票是為了付給地主
      土地款，那是廖汶帳戶支票，是他拿給我開的，因為合
      夥以廖汶名義開立帳戶，亦以這個帳戶開土地款；兩造
      是先合夥買土地，買地後再設立公司，公司的名稱是關西
      名門育樂股份有限公司，公司已經成立，我亦有參與成立
      過程，因當時農地不能以合夥名義購買，且當時其他人沒
      有自耕農身分，故用廖汶及廖黃寶月名義購買，廖汶
      對高爾夫球場一竅不通，上訴人很瞭解，亦有開發之經驗
      ，雙方並有簽訂合夥契約書，四個人每人各出資2,000萬
      元，上訴人出資之2,000萬元係向廖汶借的，未支付利
      息，目前亦未清償，約定等高爾夫球開發完成賣了球證有
      收入再清償等語（見本院更(一)字卷第3宗第31、32頁），
      互核大致相符。而盧福隆、李佳華前揭證詞，亦為上訴人
      、廖汶等2人所不爭執（見本院更(一)字卷第3宗第34頁）
      ，堪予採信。應認廖汶等4人就系爭第一協議書未約定
      之出資部分，已另為約定。
    4.再依廖汶與黃明威等7人於88年2月14日共同具名為同意
      人之「開除合夥人同意書」記載：「一林昇平先生主張與
      盧福隆先生、立同意書人之廖汶、廖德榮、廖正忠、廖
      道明、黃明威、廖麗芸、廖麗珍、廖麗芳共同簽訂之民國
      七十六年十月十五日協議書（即系爭第一協議書）及七十
      七年六月三日協議書（即系爭第二協議書）為合夥契約。
      二茲因林昇平先生與盧福隆先生迄今已十年餘，仍未依『
      前述契約』履行出資義務，嚴重危害合夥事業之經營，並
      嚴重損及合夥人全體之公益。三爰依民法第六百八十八條
      規定，並經其他合夥人一致同意，將不履行出資之林昇平
      先生及盧福隆先生予以開除。」等字（見原審卷第3宗第
      50頁），可見廖汶與黃明威等7人並不否認上訴人所稱
      系爭第一、二協議書為合夥契約之事實（至廖汶與黃明
      威等7人開除上訴人及盧福隆之合夥人資格，是否有理由
      ，另詳後述），堪認上訴人所稱系爭第一協議書為合夥契
      約等語，洵屬有據。
    5.至廖汶等2人所辯系爭第一協議書違反民法第668條規定
      效及89年1月26日修正刪除前之土地法第30條規定，應屬
      無效等節，則為上訴人所否認，且查：
      (1)按各合夥人之出資及其他合夥財產，為合夥人全體之公
        同共有。民法第668條定有明文。次按私有農地所有權
        之移轉，其承受人以承受後能自耕者為限，並不得移轉
        為共有。違反前項規定者，其所有權之移轉無效。89年
        1月26日修正刪除前之土地法（下稱修正前土地法）第
        30條第1項前段、第2項定有明文。又約定出賣私有農地
        與無自耕能力人之買賣契約，除有民法第246條第1項但
        書及第2項之情形外，依同條第1項前段規定，即係以不
        能之給付為契約標的，其契約應屬無效；如此項契約當
        事人訂約時並無預期買賣之農地變為非農地後再為移轉
        之情形，縱令契約成立後該農地已變為非農地，亦不能
        使無效之契約成為有效。最高法院最高法院64年台上字
        第1352號、66年台上字第2655號判例參照（上開判例業
        於90年3月20日經最高法院90年度第3次民事庭會議決議
        不再援用，但本件行為時仍有適用）。
      (2)系爭第一協議書第2條約定，第一階段先由廖汶代表
        全體向地主購買土地，依合夥契約之性質，系爭土地應
        屬合夥財產，本應登記為合夥人全體公同共有，各合夥
        人就合夥財產並無持分可言。惟上開第一階段後段約定
        廖汶於購地後，並登記為廖汶等4人持分共有，自
        與前揭民法第668條規定有違。又系爭土地屬於農地部
        分，其購買及登記時間在76年至78年間，依當時之土地
        法規定，僅能移轉登記予有自耕農身分之人，且不能共
        有，而廖汶等4人中僅廖汶有自耕農身分，其餘均
        無，則上開農地部分顯無法登記在無自耕農身分之黃明
        威、盧福隆、上訴人名下分別共有。是上開第2條所定
        有關將私有農地移轉為廖汶等4人分別共有之約款，
        亦有違當時有效之土地法第30條規定，顯係以不能給付
        為標的。依前揭說明，系爭第一協議書第2條約定有違
        民法第668條、修正前土地法第30條規定部分，固屬無
        效。惟按法律行為之一部無效者，全部皆為無效。但除
        去該部分亦可成立者，則其他部分仍為有效。民法第
        111條亦有明文。是系爭第一協議書除去上開約定部分
        ，對於廖汶等4人互約出資，先由廖汶代表購地，
        再出售予共同成立之農牧育樂公司，以經營共同事業，
        並無影響，應認系爭第一協議書除此部分外，仍為有效
        。廖汶等2人前揭所辯，尚無足取。
    6.由上可知，廖汶等4人簽立系爭第一協議書，互約各出
      資2,000萬元，共同委託廖汶代表全體向新竹縣關西鎮
      八股一帶地主購地，再出售予其等共同成立之農牧育樂公
      司，以開發高爾夫球場之合夥事業，具有合夥性質，自屬
      合夥契約，且為廖汶、黃明威等7人於「開除合夥人同
      意書」所不否認，則上訴人基此所為之主張，應可採信，
      廖汶等2人所辯系爭第一協議書未成立，且非合夥契約
      ，亦無效云云，要無可採。
    (三)關於系爭第一協議書有無經系爭第二協議書所作廢部分：
    1.系爭第一協議書第8條約定：「甲、乙、丙、丁方基於共
      同策劃開發之重大事項，以會議方式決定之，其修改變更
      亦同。」，第9條並約定：「本協議書經甲方、乙方、丙
      方、丁方全體同意訂定之，其修改亦同。」，依舉輕以明
      重原則，系爭第一協議書之廢止，亦須以會議方式，經全
      體同意定之。又該協議書就會議方式，未為約定，惟參酌
      立協議書之當事人僅廖汶等4人，自無強求如同公司開
      會一般，須設有召集人，備有開會通知、簽到簿及會議記
      錄等項，亦即上開約定重在以多數決之方式決定共同策劃
      開發之重大事宜，而非流於會議之形式，祇要廖汶等4
      人全體聚合共同議決並意思表示一致即可（最高法院97年
      度台上字第1544號判決參照）。
    2.系爭第二協議書之立協議書人係記載「廖汶（以下簡稱
      甲方）、黃明威（以下簡稱乙方）、盧福隆（以下簡稱丙
      方）、林昇平（以下簡稱丁方）、廖德榮（以下簡稱戊方
      ）」等字，其中簡稱甲、乙、丙、丁方之廖汶等4人，
      均與系爭第一協議書之當事人相同，則由同為系爭第一協
      議書簽立人之廖汶等4人（與廖德榮）於系爭第二協議
      書第12條訂立「民國七十六年十月十五日甲、乙、丙、丁
      簽訂之協議書（即系爭第一協議書）作廢。」之約定，自
      屬有權為之。再參以上訴人於82年10月15日以台北郵局存
      證信函第11524號函致廖汶、黃明威、盧福隆時，亦稱
      ：「……二民國七十七年六月三日之協議書係由民國七十
      六年十月十五日由廖汶、黃明威、盧福隆、林昇平所訂
      協議書修改而來」等語（見原審卷第1宗第44頁反面），
      並為盧福隆所是認（見本院更(一)字卷第3宗第33頁），足
      證系爭第二協議書修改系爭第一協議書之程序合法，並無
      違反系爭第一協議書第8條、第9條之約定，自屬有效。尚
      難以系爭第一協議書之當事人較系爭第二協議書少一位（
      廖德榮），即遽謂二份協議書之當事人不同，後者無權修
      改或作廢前者。
    3.準此，系爭第一協議書業經廖汶等4人與廖德榮於77年6
      月3日以系爭第二協議書第12條約定所作廢，上訴人所稱
      廖汶等4人及廖德榮未經會議方式，無權以系爭第二協
      議書約定廢止系爭第一協議書，系爭第一協議書仍有效云
      云，為不可採。廖汶等2人所辯系爭第一協議書業經廢
      止而不存在等語，洵屬有據。
    (四)依上所述，廖汶等4人所簽訂之系爭第一協議書已成立
      ，且屬合夥契約，雖其第2條約定有違反民法第668條及修
      正前土地法第30條規定之情形而無效，惟除去該無效部分
      ，其餘固屬有效，但因廖汶等4人（與廖德榮）已以系
      爭第二協議書第12條約定將系爭第一協議書作廢，系爭第
      一協議書已不復存在，並由系爭第二協議書所取代。是則
      上訴人於本件僅依系爭第一協議書約定（見本院更(三)字卷
      第2宗第66頁反面），主張其與廖汶等9人有互約出資以
      經營農牧育樂等共同事業之合夥關係存在云云，自屬無據
      。
十、上訴人復主張系爭土地屬於廖汶依系爭第一協議書，受全
    體合夥人委託而購入之合夥財產，應登記為合夥人公同共有
    等語，為廖汶等2人所否認，並辯以縱認系爭第一協議書
    屬合夥契約，上訴人為合夥人者，惟上訴人未履行出資義務
    ，已經其餘合夥人所開除等語。經查：
    (一)關於上訴人是否履行出資義務部分：
    1.盧福隆於94年8月2日以證人身分在本院更審前結稱：「合
      夥出資部分，我和林昇平的兩千萬元是向廖汶借的，六
      千萬元是我們一起在南京東路第一銀行的分行由廖汶匯
      入我們共同以廖汶名義所開立的合夥帳戶內，……因為
      廖汶認為球證賣得很快，所以先借我們錢出資，等到回
      收後廖汶先取回本金，利潤再按每人四分之一分配。」
      等語（見本院更(一)字卷第3宗第33頁），另證人李佳華亦
      於同日證稱：「兩造間也有簽合夥契約書，四個人每人出
      資兩千萬元。」、「（問：關於所謂出資兩千萬元的來源
      為何？）我們出資的部分兩千萬元是向廖汶借的，沒有
      支付利息，目前也沒有清償，當時約定等高爾夫球開發完
      成賣了球證有收入再清償。」、「因為我先生（即上訴人
      ）有開發的經驗，廖汶急需我們的經驗，所以他主動提
      出要借給我們兩千萬元的出資。」等語（見同上卷第32頁
      ），並為上訴人、廖汶等2人所不爭執，堪予採信（見
      同上卷第34頁），應認廖汶等4人就合夥事業已約定各
      出資2,000萬元，上訴人、盧福隆之出資係分向廖汶所
      借貸。
    2.上訴人、盧福隆於76年10月20日在廖黃寶月提供二筆面額
      各2,250萬元定存單為擔保，向彰化銀行中和分行各借貸
      2,000萬元，該行將借款分別撥入上訴人、盧福隆之彰化
      銀行中和分行活期儲蓄存款帳戶，上訴人、盧福隆之前開
      帳戶於同日分別電匯2,000萬元至同戶名之第一銀行城東
      分行帳戶，同日又自前開第一銀行城東分行帳戶分別轉匯
      2,000萬元至廖汶專為購買合夥土地所開設之第一銀行
      關西分行第00000000000號甲存帳戶（下稱系爭一銀帳戶
      ），嗣廖汶再代償上訴人、盧福隆前揭借款各2,000萬
      元本息，有廖黃寶月與上訴人及盧福隆各自之存款存摺明
      細、借據、質押存單明細表、放款帳戶一覽表、銀行間入
      戶電話匯款水單、放款帳戶資料表、放款利息收據、系爭
      一銀帳戶存款明細分類帳、存提明細等件可稽（見原審卷
      第3宗第51至71頁，本院更(一)字卷第1宗第200至202頁，第
      2宗第40至44頁），並為上訴人與廖汶等2人所不爭執，
      核與前揭盧福隆、李佳華之證詞相符，應認上訴人、盧福
      隆已履行其等出資義務，而廖汶之代償行為係履行其前
      所允諾借款予上訴人、盧福隆之出資。至廖汶代償上訴
      人、盧福隆前揭借款本息，應屬其間之消費借貸關係，要
      無礙上訴人、盧福隆前已履行出資義務之事實。另上訴人
      、盧福隆已與廖汶約定清償借款之方式，係以「高爾夫
      球開發完成，賣了球證有收入，廖汶先取回本金」，此
      即借予上訴人、盧福隆出資之款項。是系爭第一協議書第
      6條乃約定「第一期資金回收額度訂為新台幣億貳仟萬
      元整，其分配方式如下：(一)收回之資金優先減除購買土地
      之成本。」，系爭第二協議書第6條亦約定「本開發企劃
      案有資金收入時，應優先償付土地款新台幣貳億伍仟萬元
      整，其餘部分充作公司（即關西公司，嗣於78年11月10日
      變更名稱為名門公司。見原審卷第1宗第50至52頁，本院
      更(二)字卷第1宗第159至164頁，第2宗第14至36頁）資金預
      留開發高爾夫球場及其附屬設施費用，再有餘額時始分為
      六等份，其中一份償付地主之土地款……」足證。
    3.廖汶等2人雖辯稱上訴人、盧福隆向銀行之借款，因由
      廖汶清償，應屬廖汶之資金，故上訴人、盧福隆並未
      出資云云，非惟為上訴人所否認，且查倘廖汶未允諾借
      款予上訴人、盧福隆作為出資之用，衡情不會由廖黃寶月
      提供面額各2,250萬元之定存二筆作為上訴人、盧福隆借
      款之擔保，又上訴人、盧福隆向彰化銀行中和分行各借貸
      之2,000萬元，倘非作為合夥出資之用，自無須由其等出
      名向銀行借款後，再由各自帳戶轉匯入廖汶之第一銀行
      關西分行帳戶，況廖汶有需用資金之情形，大可逕由廖
      汶等2人出名向銀行借貸即足，尤其廖黃寶月所提供總
      計4,500萬元之定存擔保，原係由其活存帳戶提領現金轉
      為定存，足證廖汶等2人當時並無資金需求，殊無借用
      上訴人、盧福隆名義向彰化銀行中和分行借款之必要。是
      廖汶等2人前揭所辯，顯係將上訴人、盧福隆向彰化銀
      行中和分行借款以履行出資義務一事，與其代償上開借款
      債務而取得借款債權，混為一談，自難採信。
    (二)關於廖汶與黃明威等7人是否已合法開除上訴人之合夥
      人資格部分：
    1.按合夥人之開除，以有正當理由為限。前項開除，應以他
      合夥人全體之同意為之，並應通知被開除之合夥人。民法
      第688條定有明文。又合夥為二人以上互約出資以經營共
      同事業之契約，祇須有各合夥人悉為出資之約定，並不以
      各合夥人皆已實行出資為成立要件。合夥人不履行其出資
      之義務者，雖得依民法第254條解除契約，或依民法第688
      條予以開除，要不得因此而謂合夥契約尚未成立。最高法
      院22年上字第2894號判例參照。可知合夥人不履行出資義
      務者，構成合夥人開除之正當理由，惟應以合夥人全體同
      意為之，並通知被開除人。
    2.承上所述，上訴人、盧福隆業於76年10月20日向彰化銀行
      中和分行各借款2,000萬元，並轉匯入廖汶之系爭一銀
      帳戶，已履行系爭第一協議書之合夥人出資義務，尚難以
      廖汶嗣後代償上訴人、盧福隆之銀行借款，取得其等借
      款債權，即遽謂其等並未出資。是廖汶與黃明威等7人
      於88年2月14日共同具名之「開除合夥人同意書」，雖記
      載上訴人、盧福隆迄今10餘年未履行出資義務，渠等同意
      開除上訴人、盧福隆之合夥人資格云云（見原審卷第3宗
      第50頁），惟顯與上訴人、盧福隆已履行出資義務之事實
      不符，其開除理由自非正當，且廖道明等3人、廖麗芳等3
      人並非合夥契約當事人，對此亦無置喙之餘地，殊無列為
      開除同意人，依前揭說明，廖汶與黃明威等7人所為開
      除上訴人、盧福隆之合夥人資格一事，於法未合，不生效
      力。是廖汶等2人所辯上訴人、盧福隆之合夥人資格已
      於88年2月14日經其餘合夥人所開除云云，要無可採。
    (三)關於系爭土地是否分屬廖汶依系爭第一協議書，受全體
      合夥人委託及廖黃寶月受廖汶之委任而購入之合夥財產
      部分：
    1.系爭第一協議書首揭所稱廖汶等4人共同策劃開發「新
      竹縣關西鎮八股、十股、玉山、錦山『一帶』之土地」，
      並非僅以八股、十股、玉山、錦山之土地為限，尚包含那
      一帶附近之土地，如關西鎮○○段之土地即屬之。是廖汶
      等2人所辯約定收購之土地限於「八股、十股、玉山、
      錦山」之土地云云，顯係曲解上開字義，殊無足取。
    2.盧福隆於94年8月2日以證人身分在本院更審前結稱：「（
      問：票號0000000票據是否你簽發？提示本院更(一)字卷第3
      宗第10頁）是我簽發的。（問：你為何會幫忙開立支票？
      ）當時我是合夥人之一，當時合夥人有四人，有林昇平、
      我、廖汶、黃明威，黃明威是廖汶的大女婿，當時找
      土地時都是我開車，我和廖汶一起去，約買了八十公頃
      左右，黃明威才從美國回來參與買地的事宜，後來就由黃
      明威開車載我們去買土地，剛開始農民很樂意賣地，因為
      代書年紀很大，動作很慢，有時候就由我代開支票，開支
      票都是委託林昇平會計師人員或黃明威或朋友代開的。…
      …合夥契約是76年間簽立的，好像是以協議書的名義簽立
      的，期間合夥契約有修訂，買地大部分是以廖黃寶月的名
      義買的，也有部分用廖汶的名義買的，因為他們二人有
      自耕農身分。……後來黃明威意見很多，弄得我也不愉快
      ，後來我就比較少介入，……（問：你們所購買的土地是
      否如附表1、2、3所示，提示本院更(一)字卷第1宗第181至
      190頁〔即附表1至4所示土地〕？）應該沒錯，合夥購買
      的土地總面積約128點多公頃。」等語（見本院更(一)字卷
      第3宗第32至34頁）；另證人李佳華亦於同日證稱：「（
      問：票號0000000、0000000、0000000、0000000、000000
      0上開5張支票發票筆跡是否你的？本院更(一)字卷第3宗第2
      至6頁）是的。（問：你為何代簽那5張支票？）我先生和
      被上訴人廖汶、黃明威、盧福隆合夥開高爾夫球場買地
      ，因為會計師事務所人員忙不過來，我本身是會計師也在
      事務所上班，所以我才過去幫忙辦理開票，開票是為了付
      給地主土地款，那是廖汶帳戶支票，是他拿給我開的，
      因為合夥以廖汶名義開立帳戶，也以這個帳戶開土地款
      。（問：這些支票何時、何地開的？支付那一筆土地的支
      票？）支票抬頭就是地主，開支票是在關西，詳細地址我
      不太記得，當時土地很多，我們計算全部土地面積後簽立
      合約馬上開票付款，都是當場直接交給地主。（問：總共
      買了多少地？）很多，我前往協助有幾次，我們是有劃了
      一些我們購買的土地，必須連續買不能有中空，有人願意
      賣我們就買。……是先合夥買土地，以合夥名義買土地，
      買完土地後再設立公司，公司的名稱是關西名門育樂股份
      有限公司，公司已經成立，成立過程我也有參與，因為當
      時農地不能以合夥名義購買，所以才用廖汶及他太太廖
      黃寶月的名義購買，因為當時我們其他人沒有自耕農身分
      。……當時廖汶對高爾夫球場一竅不通，而我先生很瞭
      解，也有開發的經驗，因廖汶是開西藥廠的，與我先生
      談後才合夥」等語（見同上卷第31、32頁），均為上訴人
      、廖汶等2人所不爭執（見同上卷第34頁），堪予採信
      。
    3.另證人即建昇財稅聯合事務所協理楊淑芳於94年3月15日
      在本院更審前證稱：「（問：關於本件兩造爭執的協議書
      ，你是否參與過兩造購買土地的過程？）有，當時係廖汶
      、林昇平、盧福隆、黃明威到我事務所，委託我們事務
      所幫他們辦理買賣土地的事務，據林昇平（他是我們事務
      所的會計師）告訴我，他投資買賣土地，要我們幫忙計算
      系爭土地的面積及價錢，事務所中有二、三的同事一同參
      與過，也有代書參與過戶手續，但代書的姓名我忘了，至
      於有無給我們事務所費用我不清楚。當初林昇平、廖汶等
      人表示他們係合夥買賣土地。（問：總共買了多少土地你
      是否知道？）我不知道，買賣過程期間很長，約有數個月
      的時間，我們事務所協助辦理本案的同事最多三位，都是
      黃明威到台北開車載我們到現場。（問：後來土地有無買
      賣成功？詳情是否知道？）應該是有成功，據我瞭解林昇
      平個人投資二千萬，共有四個人投資總金額八千萬元，我
      記憶所及付款支票係由其中一個人開票的至於是誰的支票
      我忘了。……（問：是否知道買賣土地的目的？）是為了
      開發高爾夫球場。」等語，並為上訴人、廖汶等2人所
      不爭執（見本院更(一)字卷第2宗第48至50頁），亦屬可信
      。
    4.又廖汶向地主購買土地所付之價金，均由系爭一銀帳戶
      簽發支票給付，有上訴人、廖汶等2人所不爭執之電匯
      單、系爭一銀帳戶提存明細、支票等件足憑（見原審卷第
      2宗第59頁，本院更(一)字卷第2宗第40至44頁、第52至132
      頁)。而李佳華所述代簽之票號0000000、0000000、00000
      00、0000000、0000000支票及盧福隆所述代簽之票號0000
      000支票，其上筆跡確屬李佳華、盧福隆之筆跡等情，亦
      經更審前本院囑託法務部調查局鑑定屬實，有該局鑑定通
      知書可稽（見本院更(一)字卷第3宗第37至39頁)，且為上訴
      人、廖汶等2人所不爭執，亦堪信實，益證盧福隆、李
      佳華、楊淑芳前揭證述，尚非子虛。況廖汶等2人出具
      同意書予關西公司，以附表1至4關西球場用地欄所示（新
      竹縣關西鎮○○里○○段十股小段、石門段，土地面積35
      .7752 公頃）申請設立關西名門高爾夫球場，於78年7月1
      日獲准，有設立許可證、關西名門高爾夫鄉村俱樂部地籍
      圖及土地登記簿可稽（見本院更(二)字卷第1宗第142頁反面
      、164頁、180頁及外放證物14），應認廖汶親自或委由
      盧福隆、李佳華等人代為簽發系爭一銀帳戶之支票支付地
      主購地價金，再分別登記在廖汶等2人名下之如附表1至
      4所示土地，均係廖汶代表合夥人全體而購買之土地。
    (四)關於系爭土地是否應登記為廖汶等4人公同共有部分：
    1.依系爭第一協議書第2條約定：合夥事業開發之第一階段
      係廖汶等4人共同委託廖汶為代表人，向新竹縣關西
      鎮八股等一帶地主購買土地，並登記為廖汶等4人分別
      共有，第二階段再將廖汶等4人分別共有之土地視實際
      需要出售予廖汶等4人共同成立之農牧育樂公司，以開
      發高爾夫球場等事業，第三階段則將該農牧育樂公司股票
      上市。可知廖汶等4人委託廖汶代表購地，係為出售
      予共同成立之農牧育樂公司，以開發合夥事業為目的，又
      因當時尚未成立農牧育樂公司，故原先約定將廖汶代表
      所購之土地登記為廖汶等4人分別共有，俟農牧育樂公
      司成立後，再出售予該公司，是上開土地登記為廖汶等
      4人分別共有僅為過渡階段，最終目的仍在出售予農牧育
      樂公司，以共同經營合夥事業，非謂廖汶等4人合夥之
      目的在購買土地。況合夥財產為合夥人全體所公同共有，
      民法第668條定有明文，是上開登記為廖汶等4人分別共
      有之約定，於法未合，但其共同經營事業部分，並無不法
      ，依民法第111條，除去該違法無效部分外，其餘部分仍
      為有效，且廖汶等4人依系爭第一協議書共同成立之農
      牧育樂公司即關西公司已於76年12月23日設立登記（嗣於
      78年11月10日變更名稱為名門公司），有關西公司執照、
      變更登記事項卡、股東名簿、公司資本額查帳報告書、關
      西公司存款存摺等件可稽（見原審卷第1宗第50至52頁，
      本院更(二)字卷第1宗第159至164頁，第2宗第14至36、39至
      42頁）。準此，廖汶受託代表購地後，無須按原訂移轉
      廖汶等4人分別共有之無效約定履行，即直接進入第二
      階段，將其購入而屬於合夥財產之土地出售予關西公司，
      以遂行合夥事業之目的。
    2.廖汶受託購入之土地，依附表1至4所示，其地目有田、
      旱、林、溜、道、建、墓七種，而廖汶等4人僅廖汶
      有自耕農身分，關於地目為田、旱等屬農地之土地，依當
      時之土地法第30條規定，僅能登記在廖汶名下，至於地
      目林、溜、道、建、墓地等非屬農地性質之土地，仍能登
      記為廖汶等4人公同共有，亦為協助廖汶購地之盧福
      隆、黃明威、林佳華等所知悉，黃明威、盧福隆、上訴人
      既未要求廖汶應將上開非屬農地性質之土地移轉登記為
      廖汶等4人公同共有，益證其等已知上開移轉登記為分
      別共有之約定無效，且該項登記分別共有之約定，僅為過
      渡階段，在關西公司已於76年12月23日設立登記後，殊無
      登記為合夥人公同共有之必要，逕依第二階段進行出售予
      關西公司即可。再者，系爭第一協議書業於77年6月3日經
      廖汶等4人以系爭第二協議書所作廢，上訴人並於82年
      10月15日台北郵局存證信函第11524號存證信函自陳系爭
      第二協議書係由系爭第一協議書修改而來等語（見原審卷
      第1宗第44頁），並為盧福隆所是認（見本院更(一)字卷第3
      宗第33頁），且系爭第二協議書約定其等共同策劃開發之
      土地亦包含系爭第一協議書所載土地及面積200公頃。是
      以廖汶等4人之合夥關係，應按系爭第一協議書修改後
      之系爭第二協議書履行，而非再依已經廢止而不存在之系
      爭第一協議書為之。是上訴人主張依系爭第一協議書約定
      ，廖汶應將受託購入之系爭土地即合夥財產移轉登記為
      廖汶等4人公同共有云云，顯與上開約定不合，自不足
      採。
    3.觀之系爭第二協議書約定：「……二開發計分三階段：第
      一階段：向地主購買土地。第二階段：為經營開發三十六
      洞高爾夫球場、興建遊樂場、興建觀光大飯店、別墅住宅
      等農牧育樂事業，組織設立關西育樂股份有限公司（即關
      西公司）。廖黃寶月購買之土地出售予關西育樂股份有限
      公司。第三階段：甲、乙、丙、丁、戊方所設立之關西育
      樂股份有限公司於時機成熟時，將其股票上市。……五為
      開發高爾夫球場等育樂目的事業之用，而由廖黃寶月出售
      予關西育樂股份有限公司之土地，……每公頃均以新台幣
      肆佰萬元之價金計算，面積以關西育樂股份有限公司與美
      國公司簽約開發高爾夫球場時已簽約購買之土地面積為準
      ，嗣後繼續購入土地部分，按實際支付價轉讓予關西育樂
      股份有限公司。六本開發企劃案有資金收入時，應優先償
      付土地款新台幣貳億伍仟萬元整，其餘部分充作公司資金
      預留開發高爾夫球場及其附屬設施費用，再有餘額時始分
      為六等份，其中一份償付地主之土地款，其餘五份由甲、
      乙、丙、丁、戊五人平均各分配一份，此原則直到所需土
      地全部收購完畢為止。七關西育樂股份有限公司將土地全
      部收購完畢後，第二期收回資金，除預留擴充目的事業預
      計開發資金，及負擔各種經費稅捐外，由甲、乙、丙、丁
      、戊五人各依五分之一平均分配之。八本開發企劃案，如
      高爾夫球場執照未核發、或不能興建，而開發企劃案不能
      達成時，『土地依然由地主所有』。九關西育樂股份有限
      公司購買土地時，依給付價金數額比例，取得土地所有權
      。」（見原審卷第3宗第15頁），可知合夥目的在經營高
      爾夫球場等農牧育樂事業，設立關西公司，將其股票上市
      ，並於開發企劃案獲利時，先償付關西公司向之購地價款
      2億5,000萬元，其餘充作關西公司資金預留開發高爾夫球
      場及其附屬設施費用，再有餘額時始分為六等份，其中一
      份償付地主之土地款（因繼續收購所需土地），其餘五份
      由合夥人全體等分，直到所需土地全部收購完畢為止，而
      收購土地後之回收資金，於扣除預留擴充目的事業預計開
      發資金等費用後，餘額再分配予各合夥人，而關西公司按
      給付價金數額比例取得所購土地之所有權。非但未如同系
      爭第一協議書第2條定有代表人於購地後登記為合夥人全
      體共有之第一階段行為約款，甚且僅約定「第一階段：向
      地主購買土地」，益證廖汶等4人（及廖德榮）認為無
      須經過系爭第一協議書所定登記合夥人共有土地之階段行
      為，直接將土地出售予關西公司即可。是以合夥人全體係
      著重在關西公司將所需土地全部收購完畢，及開發企劃案
      之獲利分配，而非由其等取得土地之所有權。
    4.系爭第一協議書有效期間，系爭土地中僅附表3編號15 所
      示1筆旱地登記在廖汶名下，附表2所示7筆土地及附表4
      所示除編號43、48、53、54、56至61、65、69、79、81、
      83、87、92、101、103、105、108、113、115至117、
      123、138、152、185、186、235、238至262、299、300（
      共58筆）外之其餘246筆土地登記在廖黃寶月名下，可見
      在系爭第一協議書有效期間所購入之土地，絕大部分登記
      在廖黃寶月名下，僅1筆旱地登記在廖汶名下，而上訴
      人、盧福隆之金錢出資各2,000萬元全係向廖汶借貸而
      來，其等合夥團體購買系爭土地之價金，實由廖汶所支
      付。是系爭第二協議書第2條乃約定：「第二階段：……
      廖黃寶月購買之土地出售予關西育樂股份有限公司」，第
      5條並約定每公頃土地售價400萬元，第6條亦約定開發企
      劃案有資金收入時，應優先償付土地款，其餘充作關西公
      司資金預留開發高爾夫球場等費用，再有餘額時始分為六
      等份，其中一份償付地主之土地款，其餘由合夥人均分，
      此原則直到所需土地全部收購完畢為止，第8條更約定：
      「本開發企劃案，如高爾夫球場執照未核發、或不能興建
      ，而開發企劃案不能達成時，『土地依然由地主所有』。
      」，衡情應係廖汶為免吃虧或無法取回借款而訂立之條
      款。準此，廖汶購入之上開土地，廖汶等4人及廖德
      榮已約定由關西公司以每公頃400萬元購買，且於合夥事
      業之開發企劃案有獲利時，優先償付土地款，倘開發企劃
      案不能達成，土地仍歸地主所有，而非屬合夥人全體公同
      共有。
    5.又廖汶等2人就如附表1至4關西球場用地欄所示土地（
      新竹縣關西鎮○○里○○段十股小段、石門段，土地面積
      35.7752公頃）出具使用同意書，供關西公司申請設立關
      西名門高爾夫球場，並於78年7月1日獲得設立許可證（見
      本院更(二)字卷第1宗第142頁反面、164頁、180頁及外放證
      物14），但迄未將上開土地出售予關西公司，嗣關西公司
      於78年11月10日變更名稱為名門公司等情，及上訴人於82
      年10月15日發函廖汶等人所述：「（六）經過全體協議
      書當事人同意，不願繼續經營」等情（見原審卷第1宗第
      46頁），均為上訴人、廖汶等2人所不爭執，且有土地
      登記謄本可稽（見本院更(三)字卷第1宗第42至45頁），足
      徵廖汶等4人於81年10月17日簽立「名門育樂股份有限
      公司股東同意書」，同意委託仲介以15億元出售關西名門
      高爾夫球場，其來有自。依該同意書第3條、第4條約定，
      出售所得價款，應優先支付土地價款，而土地價款仍按原
      約定（即系爭第二協議書第5條）以每公頃400萬元支付，
      該土地增值稅及因土地過戶所發生各項費用則由名門公司
      負擔（見原審卷第1宗第406、442頁，第2宗第230頁）。
      再參以系爭第二協議書第9條約定，關西公司（嗣更名為
      名門公司，下同）購買土地時，依給付價金數額比例，取
      得土地所有權等情，可知廖汶為合夥人全體購入而分別
      以廖汶等2人名義登記之土地，關於出具使用同意書供
      名門公司申請設立關西名門高爾夫球場之範圍，倘出售予
      名門公司，由名門公司取得土地所有權者，應於出售該高
      爾夫球場所得15億元，優先支付廖汶等2人之土地價款
      ，倘名門公司未予購買，或開發企劃案不能達成而無資金
      收入，廖汶亦無法回收成本即借予上訴人、盧福隆之出
      資款，則廖汶等2人名義下之土地，仍歸其個人所有，
      而無登記為合夥人全體公同共有之可言，此觀前揭3.4.所
      述系爭第二協議書約定合夥目的及獲利分配之原則自明。
    6.上訴人既於98年8月18日在本院陳明其於本件僅依系爭第
      一協議書之法律關係請求履行契約，並未依系爭第二協議
      書請求等語明確（見本院更(三)字卷第2宗第66頁反面），
      則上訴人依已作廢而不存在之系爭第一協議書請求確認其
      與廖汶等9人就以廖汶名義登記之如附表1、3所示土
      地與以廖黃寶月名義登記如附表2、4所示土地，有公同共
      有權存在，即乏所據。另上訴人所稱廖汶依民法第668
      條、第541條規定，請求廖汶應將附表1、3所示土地所
      有權移轉登記為其及廖汶等9人公同共有，及依同上規
      定及第539條規定，請求廖黃寶月應將附表2、4所示土地
      所有權移轉登記為其及廖汶等9人公同共有等語（見本
      院更(三)字卷第2宗第80頁），均係本於系爭第一協議書之
      法律關係而為（見同上卷第66頁反面、79頁），因系爭第
      一協議書已經廢止而無從憑據；縱令依取代系爭第一協議
      書之系爭第二協議書約定，廖汶等4人（及廖德榮）就
      合夥事業，亦重在關西公司陸續收購土地後，開發企劃案
      有資金收入之獲利分配，而非取得土地之所有權，且未經
      出售予關西公司或名門公司之土地，仍屬廖汶等2人所
      有，而非歸合夥初始實際未支付金錢出資之上訴人、盧福
      隆與廖汶等共有。是則上訴人依系爭第二協議書，亦無
      從請求確認其與廖汶等9人就以廖汶名義登記之如附
      表1、3所示土地與以廖黃寶月名義登記如附表2、4所示土
      地，有公同共有權存在。
    7.至上訴人、李佳華夫婦固對關西公司有實際出資合計250
      萬元，持股數依序為15萬股、10萬股，嗣關西公司更名為
      名門公司，有上訴人、廖汶等2人所不爭執之公司變更
      登記事項卡、股東名簿、公司資本額查帳報告書、關西公
      司存款存摺等件足憑（見原審卷第1宗第50至52頁，本院
      更(二)字卷第1宗第159至164頁，第2宗第14至36、39至42頁
      ），惟上訴人夫婦僅能向名門公司主張其股東權，或於名
      門公司清算時，清償債務後，得享按各股東股份比例分派
      賸餘財產之權利（公司法第330條規定參照），核屬股東
      與公司間之法律關係，要與業經廢止之系爭第一協議書或
      取代之系爭第二協議書無關，更與系爭第二協議書所定合
      夥人係就開發企劃案有資金收入之餘額為分配，有所不同
      。上訴人將其夫婦對該公司之出資250萬元與其向廖汶
      借貸作為合夥事業之出資2,000萬元，混為一談，殊無可
      採，附此說明。
十一、上訴人復主張廖汶等2人明知系爭土地屬於合夥財產，
      竟分別登記在其等名下，且拒絕返還予上訴人及其他合夥
      人全體，顯已侵害全體合夥人對於合夥財產之權利，應負
      侵權行為責任，將名下土地移轉登記為合夥人公同共有等
      語（見本院更(三)字卷第2宗第80頁），亦為廖汶等2人所
      否認。經查：登記在廖汶名下之如附表1、3所示土地及
      登記在廖黃寶月名下之如附表2、4所示土地，均係廖汶
      本於合夥契約代表合夥人全體所購入，且依前揭盧福隆、
      李佳華之證詞，可知當時囿於土地法規定，其餘合夥人無
      自耕能力，乃登記在廖汶等2人名下等情，是廖汶將
      代表購入之土地，分別登記在廖汶等2人名下，並無不
      合。況系爭第一協議書約定將廖汶代表購入之土地登記
      為合夥人分別共有之條款非惟無效，且系爭第一協議書已
      經作廢，而取代之系爭第二協議書亦因合夥全體共同成立
      之關西公司已成立，逕將上開土地出售予關西公司即足，
      核無先登記為合夥人公同共有，再出售予關西公司，致支
      付二筆稅捐之必要，遂未如同系爭第一協議書第2條定有
      廖汶代表購入之土地應登記為合夥人全體共有之約款。
      再者，由系爭第二協議書及81年10月17日同意書之約定，
      亦明系爭土地除出售予關西公司及嗣後更名之名門公司外
      ，其餘仍屬廖汶等2人所有，而非歸合夥人全體公同共
      有。則廖汶等2人未將系爭土地移轉登記為合夥人全體
      公同共有，洵屬有據，自非侵害合夥人對於合夥財產之權
      利，要與侵權行為之要件不合。是上訴人所稱廖汶等2
      人侵害合夥人全體對於合夥財產之權利云云，殊無可取。
十二、從而，上訴人本於系爭第一協議書之法律關係，依合夥、
      委任及侵權行為之法律規定，並先後於94年10月21日、95
      年9月21日在本院第一次更審時，追加請求之標的物附表3
      、4，及將附表2編號7之面積追加為9,777平方公尺（見本
      院更(一)字卷第3宗第55頁、第4宗第54、71頁反面、75頁）
      ，請求確認其與廖汶等9人有互約出資以經營農牧育樂
      等共同事業之合夥關係存在；確認其與廖汶等9人就以
      廖汶名義登記之如附表1、3所示土地與以廖黃寶月名義
      登記如附表2、4所示土地，有公同共有權存在；廖汶應
      將附表1、3所示土地所有權移轉登記為其與廖汶等9人
      公同共有，及廖黃寶月應將附表2、4所示土地所有權移轉
      登記為其與廖汶等9人公同共有，均為無理由，不應准
      許。原審為上訴人敗訴之判決，理由雖有不同，惟結論並
      無二致，仍應予維持。上訴意旨指摘原判決不當，求予廢
      棄改判，為無理由，應予駁回。另其追加部分，亦無理由
      ，應併駁回之。又本件事證已臻明確，兩造其餘攻擊防禦
      方法及證據資料，核與本件判決結果不生影響，毋庸一一
      論述，併予敘明。
十三、據上論結，本件上訴及追加之訴均為無理由，爰判決如主
      文。
中    華    民    國    98    年    9     月     8    日
                    民事第十七庭
                        審判長法  官  藍文祥
                              法  官  陳麗芬
                              法  官  張競文
正本係照原本作成。
如不服本判決，應於收受送達後20日內向本院提出上訴書狀，其
未表明上訴理由者，應於提出上訴後20日內向本院補提理由書狀
（均須按他造當事人之人數附繕本）上訴時應提出委任律師或具
有律師資格之人之委任狀；委任有律師資格者，另應附具律師資
格證書及釋明委任人與受任人有民事訴訟法第466條之1第1項但
書或第2項（詳附註）所定關係之釋明文書影本。
中    華    民    國    98    年    9     月    8     日
                              書記官  章大富
附註：
民事訴訟法第466條之1（第1項、第2項）：
對於第二審判決上訴，上訴人應委任律師為訴訟代理人。但上訴
人或其他法定代理人具有律師資格者，不在此限。
上訴人之配偶、三親等內之血親、二親等內之姻親，或上訴人為
法人、中央或地方機關時，其所屬專任人員具有律師資格並經法
院認為適當者，亦得為第三審訴訟代理人。

司法院資訊處製作；財團法人民間司法改革基金會備份。
